臺灣臺中地方法院刑事判決　　　　　　 100年度易緝字第37號
公　訴　人　臺灣臺中地方法院檢察署檢察官
被　　　告　陳清江
選任辯護人　楊振芳律師
上列被告因詐欺案件，經檢察官提起公訴（90年度偵字第13802
號），本院判決如下：
    主    文
陳清江共同連續以詐術得財產上不法之利益，累犯，處有期徒刑
陸月，如易科罰金，以銀元佰元即新臺幣玖佰元折算壹日。
    犯罪事實
一、陳清江前因詐欺案件，經臺灣屏東地方法院以80年度易字第
    101號判決，判處有期徒刑2年，嗣經上訴，經臺灣高等法院
    高雄分院以80年度上易字第422號判決上訴駁回確定，嗣因
    減刑，減為有期徒刑1年確定。後因逃亡，至民國85年間始
    被緝獲，並於86年2月7日縮短刑期執行完畢。另因偽造文書
    案件，經本院以89年度易字第795號判決，判處有期徒刑6月
    確定，於89年5月24日易科罰金執行完畢。詎猶不知悔改，
    其與陳豔梨為夫妻，而陳豔梨係臺中市○區○○街167號力
    勤營造有限公司(下稱力勤公司)之負責人。其2人與真實姓
    名為李蓮卿之自稱「李明章」之男子為裝潢臺中市○○○○
    街81號房屋(下稱系爭房屋)內部，遂於89年6月26日以力勤
    公司名義與奇士美企業社(負責人為李志文)訂立系爭房屋之
    室內裝潢工程契約(下稱第一期工程)，並與奇士美企業社之
    職員陳德峰(又名陳威任)簽訂合約，約定完工後必如期付款
    。嗣陳清江、陳豔梨及李明章3人於前開第一期工程進行中
    尚未完工之際，意基於意圖為自己不法利益之概括犯意聯絡
    ，於力勤公司位於臺中市○區○○街167號1樓之辦公室處，
    交付如附表編號1、2所示之於不詳時、地，以不詳方式取得
    之俗稱「芭樂票」之支票2紙，作為工程期款之支付，並佯
    稱系爭房屋內尚有後續室內裝潢工作欲發交奇士美企業社進
    行施作，致奇士美企業社職員陳德峰陷於錯誤，而分別再於
    89年7月13日、89年7月28日，與陳清江、陳豔梨及李明章等
    人簽訂後續二期(下稱第二期、第三期工程)之室內裝潢工程
    契約。惟前開如附表1所示之支票於第二期工程進行中屆期
    跳票而未能兌現。陳清江、陳豔梨及李明章3人竟承前概括
    犯意，再行交付如附表編號3所示之支票予陳德峰，聲請該
    紙經換票所得之支票票信會較佳，使陳德峰信以為真而允諾
    換票。惟前開如附表編號2、3所示之支票屆期經提示，均因
    存款不足而遭退票。陳德峰與李志文始知受騙，陳清江、陳
    豔梨與李明章，以此方式得工程合約總價新臺幣(下同)109
    萬7800元之不法利益。
二、案經李志文訴由臺灣臺中地方法院檢察署檢察官偵查起訴。
    理    由
壹、程序部分:證據能力之說明
一、按92年2月6日修正公布，並於同年9月1日施行之刑事訴訟法
    在訴訟程序方面作了大幅度之修正，其重點即為涉及證據之
    傳聞法則、其例外、交互詰問運作方式與共同被告之調查證
    據或辯論程序之分離、調查共同被告時，證人程序之準用等
    重大變革。而立法者為因應此一變革，乃於刑事訴訟法施行
    法訂定第7條之3，以為已繫屬各級法院之刑事案件，其審理
    跨越新舊刑事訴訟程序法領域時，應如何適用訴訟法之問題
    之過渡規定。該條明定：「中華民國九十二年一月十四日修
    正通過之刑事訴訟法施行前，已繫屬於各級法院之案件，其
    以後之訴訟程序，應依修正刑事訴訟法終結之。但修正刑事
    訴訟法施行前依法定程序進行之訴訟程序，其效力不受影響
    」。所謂依法定程序進行之訴訟程序「效力不受影響」，其
    立法理由謂：「……但為避免程序之勞費，本諸舊程序用舊
    法，新程序始用新法之一般法則，各級法院於修正之刑事訴
    訟法施行前，已依法踐行之訴訟程序（包含相關證據法則之
    適用），其效力不受影響。故而，對於提起上訴之案件，於
    修正刑事訴訟法施行前，原審法院就可得為證據之證據，已
    依法定程序調查者，其效力亦不受影響，……」是該條所稱
    「依法定程序進行之訴訟程序」，當指各級法院審理已繫屬
    之案件適用修正前之訴訟程序而言，自不包含警詢及偵查中
    之調查程序在內。故修法前第一、二審法院於審判期日適用
    修正前之刑事訴訟法及其相關之證據法則而辯論終結之案件
    ，經上訴於上級審法院後新法修正公布施行，依前揭第7條
    之3但書之規定，因原審法院適用修正前之訴訟程序其效力
    不受影響，則上級審法院不得以原審法院之判決違背新法之
    規定，而指摘其判決違背法令。又各級法院於審理案件時，
    新法修正公布施行，則本諸舊程序用舊法，新程序始用新法
    之一般法則，均應適用新法審理終結，在此情形，其中刑事
    訴訟法第159條至第159條之5所謂傳聞法則及其例外，當有
    其適用。故被告以外之人於審判外之言詞或書面陳述，除法
    律有規定者外，不得作為證據，從而警詢或偵查中之筆錄雖
    作成於修法前，仍屬傳聞證據，並非依刑事訴訟法施行法第
    7 條之3但書之規定，當然取得證據能力，仍應依刑事訴訟
    法第159條之1第2項、第159條之2、第159條之3、第159條之
    5 之規定，以判斷其是否有證據能力（參見最高法院94年度
    台上字第5941號、96年度台上字第6755號判決意旨參照）。
    是本判決下列所引用被告及證人於調查及偵查中所為之供述
    ，既係在修正刑事訴訟法施行前，仍屬傳聞證據，並非依刑
    事訴訟法施行法第7條之3但書之規定，當然取得證據能力，
    仍應依刑事訴訟法第159條之1第2項、第159條之2、第159條
    之3、第159條之5之規定，以判斷其是否有證據能力，先此
    敘明。
二、次按刑事訴訟法關於證人之訊問，採具結制度，其用意在擔
    保證言之真實性及憑信性，並提高證人之責任心及警戒心，
    使為誠實之陳述，是「具結」乃證言真實性之程序擔保；又
    刑事訴訟法第186條第1項前段所規定之「具結」，係指「依
    法」有具結義務之人，履行其具結之義務而言，並非所有未
    令其具結之證人所為之陳述即當然無證據能力，是證據能力
    之有無，不能單純以證人是否具結為斷；又92年1月14日修
    正通過之刑事訴訟法施行前（92年9月1日施行），已繫屬於
    各級法院之案件，其後之訴訟程序，應依修正刑事訴訟法終
    結之，但修正刑事訴訟法施行前已依法定程序進行之訴訟程
    序，其效力不受影響，刑事訴訟法施行法第7條之3定有明文
    。另證人應命具結，但與本案有共犯之關係者，不得令其具
    結，修正前刑事訴訟法第186條第3款亦定有明文。本件共犯
    陳豔梨於偵查、本院92年9月1日前審理程序所述，雖均未具
    結，然陳豔梨與被告間有共犯之關係，依規定亦無庸具結。
    揆諸前開說明，同案被告陳豔梨於刑事訴訟法修正前所為之
    陳述，並不因其未具結而無證據能力。
三、復按被告以外之人於審判外向法官所為之陳述，得為證據，
    刑事訴訟法第159條之1第1項定有明文。是告訴人、同案被
    告陳豔梨、證人劉武龍、陳德峰、錢秀春、黃玟臻於審判外
    向本院法官所為之陳述，自得為證據。
四、再按被告以外之人於偵訊中向檢察官所為之陳述，除顯有不
    可信之情況者外，得為證據，刑事訴訟法第159條之1第2項
    定有明文。而所謂不可信情況之認定，法院應審酌被告以外
    之人於陳述時之外在環境及情況，例如：陳述時之心理狀況
    、有無受到外力干擾等，以為判斷之依據，故係決定陳述有
    無證據能力，而非決定陳述內容之證明力。是被告以外之人
    前於偵查中已具結而為證述，除反對該項供述得具有證據能
    力之一方，已釋明「顯有不可信之情況」之理由外，皆得為
    證據；又司法實務運作上，咸認偵查中檢察官向被告以外之
    人所取得之陳述，原則上均能遵守法律規定，不致違法取供
    ，被告以外之人於偵查中依法應具結者已具結，向檢察官所
    為之陳述，原則上具有證據能力。而刑事訴訟法第158條之3
    規定：「證人、鑑定人依法應具結而未具結者，其證言或鑑
    定意見，不得作為證據」，此所謂「依法應具結而未具結者
    」，係指檢察官或法官依同法第175條之規定，以證人身分
    傳喚被告以外之人到庭作證，或雖非以證人身分傳喚到庭，
    而於訊問調查過程中，轉換為證人身分為調查時，檢察官、
    法官應依同法第186條之規定命證人供前或供後具結，其陳
    述始符合第135條之3之規定，而有證據能力。若檢察官或法
    官非以證人身分傳喚到庭訊問時，其身分既非證人或鑑定人
    ，即與前述「依法應具結」之要件不合，縱未命其具結，仍
    不得以其陳述不符前開第158條之3之規定逕行排除其證據能
    力。另未經被告詰問之被告以外之人於偵查中向檢察官所為
    之陳述，依刑事訴訟法第159條之1第2項之規定，原則上屬
    於法律規定為有證據能力之傳聞證據，於例外顯有不可信之
    情況，始否定其得為證據。是得為證據之被告以外之人於偵
    查中所為之陳述，因其陳述未經被告詰問，應認屬於未經合
    法調查之證據，並非無證據能力，而禁止證據之使用。惟是
    否行使詰問權，屬被告之自由，倘被告於審判中捨棄詰問權
    ，或證人客觀上有不能受詰問之情形，自無不當剝奪被告詰
    問權行使之可言(最高法院98年台上字第7866號、99年度台
    上字第4125號判決參照)。經查，證人陳德峰、張玄燁、陳
    正雄、傅順天、陳明哲、倪宗智於檢察官偵查時以證人身分
    作證，經檢察官告以具結之義務及偽證之處罰，並經具結而
    陳述，且無證據顯示其等所為證言係遭受強暴、脅迫、詐欺
    、利誘等外力干擾取得，並無顯不可信之情況，故其等於檢
    察官偵訊中之證述，自有證據能力。而告訴人李志文於檢察
    官偵查時所述，亦無證據顯示係遭受強暴、脅迫、詐欺、利
    誘等外力干擾取得，且無顯不可信之情況，故其於檢察官偵
    訊中所述，亦應有證據能力。雖未經被告於偵查程序為詰問
    ，惟於本院審理時，迄至言詞辯論終結前，被告及其辯護人
    並未聲請傳喚詰問上開證人、告訴人，且於審判期日經審判
    長詢問尚有何證據請求調查時，被告及辯護人均答稱沒有，
    被告既已認無傳喚上開證人之必要，則無不當剝奪其詰問權
    之行使。是本院審判期日依法定程序提示上開證人偵訊筆錄
    ，並告以要旨，即已為合法調查，得作為證據。
五、另按被告以外之人於審判外之陳述，雖不符刑事訴訟法第15
    9條之1至之4之規定，而經當事人於審判程序同意作為證據
    ，法院審酌該言詞陳述或書面陳述作成時之情況，認為適當
    者，亦得為證據。當事人、代理人或辯護人於法院調查證據
    時，知有第159條第1項不得為證據之情形，而未於言詞辯論
    終結前聲明異議者，視為有前項之同意，刑事訴訟法第159
    條之5定有明文。立法意旨在於傳聞證據未經當事人之反對
    詰問予以核實，原則上先予排除，惟若當事人已放棄詰問或
    未聲明異議，基於證據資料愈豐富，愈有助於真實發現之理
    念，且強化言詞辯論主義，法院自可承認該傳聞證據例外有
    證據能力。經查，公訴人、被告及其辯護人於本院準備程序
    及審判期日，就本院其餘後述所引傳聞證據之證據能力，均
    表示沒有意見，未予爭執，且迄至言詞辯論終結前亦未聲明
    異議。本院審酌本案後述所引之傳聞證據資料之製作、取得
    ，尚無違法不當之情形，且均與本案之事實有關，認為以之
    作為證據應屬適當，揆諸上開規定，應認本案後述所引之傳
    聞證據，均有證據能力。
六、此外，本案作為判決基礎所引用之非供述證據，均與本案待
    證事實具有關聯性，且無證據證明有何偽造、變造或公務員
    違法取得之情事，復業經本院依法踐行調查證據程序，依法
    自得作為證據，而均有證據能力。
貳、實體部分
一、有罪部分 ：
(一)上開犯罪事實，業據被告於本院準備程序及審理時均坦承不
    諱，核與共犯陳豔梨之供述、告訴人李志文之指述、證人陳
    德峰、證人劉秀春、劉武龍證述之情節相符，並有安泰商業
    銀行農安分行91年5月29日安農字第517號函及檢附之「錢雅
    津」名義申設支票存款帳戶之記錄及存款往來對帳單、安泰
    商業銀行臺中分行91年5月29日安中字第641號函、9月3日安
    中字第2002號函及所檢附之「劉火炎」名義申設之支票存款
    帳戶開戶申請資料及存款往來對帳單、法務部戶役政連結作
    業系統查詢資料、法務部票據信用資訊連結作業查詢明細表
    、附表編號1至3所示支票之影本及退票理由單、力勤公司歷
    次設立、變更登記事項紀錄、系爭房屋及其坐落之土地之建
    物、土地登記謄本等件在卷可稽。是被告此部分自白與事實
    相符，堪以採信。本案事證已臻明確，被告犯行堪以認定，
    應予依法論科。
(二)新舊法比較：被告行為後，刑法及刑法施行法業於94年2月2
    日經總統以華總一義字第09400014901號令修正公布，並於
    95年7月1日施行。按行為後法律有變更者，適用行為時之法
    律，但行為後之法律有利於行為人者，適用最有利於行為人
    之法律，現行刑法第2條第1項定有明文。此條規定乃與刑法
    第1條罪刑法定主義契合，而貫徹法律禁止溯及既往原則，
    係規範行為後法律變更所生新舊法律比較適用之準據法，是
    刑法第2條本身雖經修正，但刑法第2條既屬適用法律之準據
    法，本身尚無比較新舊法之問題，應一律適用裁判時之現行
    刑法第2條規定以決定適用之刑罰法律，先予辨明。又以本
    次刑法修正之比較新舊法，應就罪刑有關之共犯、未遂犯、
    想像競合犯、牽連犯、連續犯、結合犯，以及累犯加重、自
    首減輕暨其他法定加減原因（如身分加減）與加減例等一切
    情形，本於統一性及整體性原則，綜其全部罪刑之結果而為
    比較，亦有最高法院95年度第8次刑庭會議決議可資參照。
 1、被告行為時，關於罰金之最低額，修正前刑法第33條第5款
    規定：「罰金：（銀元）一元以上」，經依現行法規所定貨
    幣單位折算新臺幣條例第2條規定折算後，上開罰金刑之最
    低數額為新臺幣3元，而修正後刑法第33條第5款則規定：「
    罰金：新臺幣一千元以上，以百元計算之」，即修正後之罰
    金刑最低數額，已提高為新臺幣1千元，比較新舊法適用結
    果，此部分以被告行為時之舊法較有利於被告。
 2、修正前刑法第68條規定：「拘役或罰金加減者，僅加減其最
    高度」。嗣修正後刑法將罰金最低額提高為新臺幣1000元，
    當不致因加減其最低度，而產生不滿1元之零數，允宜與有
    期徒刑相同，許其最高度及最低度同加減之，因而併入修正
    後刑法第67條規定：「有期徒刑或罰金加減者，其最高度及
    最低度同加減之」。因此，比較新舊法適用結果，當以僅加
    重最高度罰金刑較有利於被告，依刑法第2條第1項前段規定
    ，自應適用修正前刑法第68條規定。
 3、按修正後刑法第2條第1項之規定，係規範行為後「法律變更
    」所生新舊法比較適用之準據法，故如新舊法處罰之輕重相
    同，即無比較適用之問題，非此條所指之法律有變更，即無
    本條之適用，應依一般法律適用原則，適用裁判時法（最高
    法院95年第21次刑事庭會議紀錄參照）。查刑法第28條共犯
    之規定，修正施行前規定為：「2人以上共同實施犯罪之行
    為者，皆為正犯。」，修正施行後之規定則為：「2人以上
    共同實行犯罪之行為者，皆為正犯。」，揆諸本條之修正理
    由係為釐清陰謀共同正犯，預備共同正犯，共謀共同正犯是
    否合乎本條規定之正犯要件。而本案被告陳清江與陳豔梨、
    李明章所為犯行，既均屬實行犯罪行為之正犯，不論依修正
    刑法第28條或修正後刑法第28條之規定，均為共同正犯，依
    前揭最高法院刑事庭會議紀錄之決議，自應適用裁判時刑法
    第28條之規定。又刑法關於累犯之規定，修正前第47條規定
    ：「受有期徒刑之執行完畢，或受無期徒刑或有期徒刑一部
    之執行而赦免後，五年以內再犯有期徒刑以上之罪者，為累
    犯，加重本刑至二分之一」，修正後第47條第1項則規定：
    「受徒刑之執行完畢，或一部之執行而赦免後，五年以內『
    故意』再犯有期徒刑以上之罪者，為累犯，加重本刑至二分
    之一」等語，考其修正目的，在排除過失再犯之刑罰反應力
    薄弱之認定，故倘被告乃故意再犯，修正前後之規定即無有
    利或不利於被告之問題。查被告前因詐欺案件，經臺灣屏東
    地方法院以80年度易字第101號判決，判處有期徒刑2年，嗣
    經上訴，經臺灣高等法院高雄分院以80年度上易字第422號
    判決上訴駁回確定，嗣因減刑，減為有期徒刑1年確定。後
    因逃亡，至85年間始被緝獲，並於86年2月7日縮短刑期執行
    完畢。另因偽造文書案件，經本院以89年度易字第795號判
    決，判處有期徒刑6月確定，於89年5月24日易科罰金執行完
    畢等情，有臺灣高等法院被告前案紀錄表在卷可查。依前所
    述，被告無論依修正前後之規定，均應構成累犯，自應適用
    裁判時刑法第47條第1項之規定（最高法院96年度台上字第
    4039號判決意旨參照、最高法院97年度第2次刑事庭會議決
    定）。
 4、修正後刑法業已刪除連續犯之規定，此刪除雖非犯罪構成要
    件之變更，但顯已影響行為人刑罰之法律效果，自屬法律有
    變更。而被告在特定期間內為前述詐欺得利行為，符合舊法
    對於連續犯規定強調「概括犯意」及「罪名同一」之主、客
    觀要件，尚有論以裁判上一罪之餘地。但依新法對於上開反
    覆實施犯罪模式之對應處置，除合於「接續犯」或「包括一
    罪」之情形外，則僅能依數罪併罰之規定個別處斷。被告於
    新法施行前之詐欺得利犯行，於客觀上截然可分，尚不具時
    、空之密接性，而無「接續犯」規定之適用；又詐欺得利犯
    罪本質上未必存在反覆實施之特性，立法者更無意將多次行
    為擬制為單一犯罪之獨立構成要件，亦與學說上「包括一罪
    」之定義有間。是以被告所為如依新法處斷，僅能將其上開
    個別犯行，論以數罪而併合處罰，依刑法第2條第2項之規定
    比較新舊法結果，自應適用較有利於被告之行為時法律即修
    正前刑法第56條論以連續犯。
 5、經綜合上述刑法修正前、後條文之比較，揆諸前揭最高法院
    決議及修正後刑法第2條第1項前段、但書規定之「從舊、從
    輕」原則，應依被告行為時之法律，即修正前刑法之相關規
    定，予以論處。
 6、而刑法施行法第1條之1規定，94年1月7日刑法修正施行後，
    刑法分則編所定罰金之貨幣單位為新臺幣。94年1月7日刑法
    修正時，刑法分則編未修正之條文定有罰金者，自94年1月7
    日刑法修正施行後，就其所定數額提高為30倍。但72年6月
    26日至94年1月7日新增或修正之條文，就其所定數額提高為
    3倍。上揭刑法施行法條文既已另行規定罰金數額之提高方
    式，則就普通刑法關於罰金刑部分，即應依上開規定予以轉
    換貨幣單位後再予以提高倍數，且不生新舊法比較之問題，
    應依一般法律適用原則，適用裁判時法。
(三)核被告陳清江所為，係犯刑法第339條第2項之詐欺得利罪。
    (公訴人起訴於論罪法條欄中雖係就被告陳清江以即將解散
    之力勤公司名義與告訴人李志文所經營之奇士美企業社締結
    裝潢承攬契約3次部分論罪，惟由其起訴所載之犯罪事實欄
    內所述尚包括被告陳清江事後交付「錢雅津」、「劉火炎」
    名義之不能兌現之支票作為工程款之給付，因認該部分亦為
    起訴犯罪事實之一部而為本院得依法予以審酌之範疇，附此
    敘明。另被告陳清江係以給付俗稱「芭樂票」之不能兌現之
    支票以資給付系爭室內裝潢契約工程款，係得此財產上之不
    法利益而應以詐欺得利罪，公訴人認其所犯包括刑法第339
    條第1項之詐欺取財罪，容有未洽，惟該部分經公訴人認係
    想像競合犯之裁判上一罪關係，本院爰就該詐欺取財罪部分
    不另為無罪之諭知。)被告陳清江與陳豔梨、自稱李明章之
    人就前開犯行具有犯意聯絡與行為分擔，應為共同正犯。而
    被告陳清江與共犯陳豔梨、李明章先後給付「錢雅津」、「
    劉火炎」名義之芭樂票之犯行，其時間緊接，所犯罪名相同
    ，顯係基於概括之犯意為之，應論以修正前刑法第56條之連
    續犯，並依法加重其刑。另被告陳清江前因詐欺案件，經臺
    灣屏東地方法院以80年度易字第101號判決，判處有期徒刑2
    年，嗣經上訴，經臺灣高等法院高雄分院以80年度上易字第
    422號判決上訴駁回確定，嗣因減刑，減為有期徒刑1年確定
    。後因逃亡，至85年間始被緝獲，並於86年2月7日縮短刑期
    執行完畢。另因偽造文書案件，經本院以89年度易字第795
    號判決，判處有期徒刑6月確定，於89年5月24日易科罰金執
    行完畢等情，有臺灣高等法院被告前案紀錄表1份在卷可稽
    ，其於有期徒刑執行完畢後5年內，故意再犯本件有期徒刑
    以上之罪，為累犯，應依刑法第47條第1項，加重其刑。爰
    審酌被告為圖獲得奇士美企業社就系爭房屋為完成裝潢工程
    ，並免予給付奇士美企業社工程款之不法利益，竟交付俗稱
    芭樂票之不能兌現之支票予奇士美企業社，因而使奇士美企
    業社受有損害，其行殊不可取。併斟酌其犯罪後，於本院審
    理時終坦承犯行，犯罪後態度尚可，犯罪之動機、目的、手
    段、所圖得利益之價值、事後已清償其與陳豔梨部分之承攬
    價金40萬元，亦經證人陳德峰於本院91年度易字第1294 號
    案件審理時到庭證述屬實等一切情狀，量處如主文所示之刑
    。另易科罰金、易服勞役之折算標準及期限涉及裁量權之行
    使，係屬科刑規範事項，其折算標準於裁判時並應於主文內
    諭知，與一般純屬執行之程序有別，是如新舊法對易科罰金
    之折算標準、易服勞役之折算標準及期限各有不同時，自應
    依上開規定，比較適用最有利於行為人之法律。而比較時應
    就罪刑有關之共犯、未遂犯、連續犯、牽連犯、結合犯、以
    及累犯加重、自首減輕、暨其他法定加減原因、與加減例等
    一切情形，綜其全部之結果，而為比較，再適用有利於行為
    人之法律處斷，且應就罪刑有關之一切情形，比較其全部之
    結果，而為整個之適用，不能割裂而分別適用有利益之條文
    。但此之所謂不能割裂適用，係指與罪刑有關之本刑而言，
    不包括易刑處分，事關刑罰執行之易刑處分仍應分別適用最
    有利於行為人之法律。易言之，倘所處之主刑同時有徒刑、
    拘役易科罰金、罰金易服勞役之情形時，關於易科罰金、易
    服勞役部分應分別為新舊法有利不利之比較，依刑法第2條
    第1項從舊從輕原則定其易刑之折算標準（最高法院96年度
    台上字第2233號判決可資參照）。被告行為後，刑法第41
    條歷經2次修正公布，其中90年1月10日修正公布前之刑法第
    41條係規定：「犯最重本刑為3年以下有期徒刑下之刑之罪
    ，而受六月以下有期徒刑或拘役之宣告，因身體、教育、職
    業或家庭之關係，執行顯有困難者，得以一元以上、三元以
    下折算一日，易科罰金。」(即被告陳清江行為時法)，則被
    告所犯詐欺得利罪，最重法定本刑為5年以下有期徒刑，依
    當時刑法第41條之規定，無諭知易科罰金之機會。惟該次修
    正後刑法第41條第1項前段則規定:「犯最重本刑為5年以下
    有期徒刑以下之刑之罪，而受六個月以下有期徒刑或拘役之
    宣告，因身體、教育、職業、家庭之關係或其他正當事由，
    執行顯有困難者，得以一元以上三元以下折算一日，易科罰
    金。」(即被告陳清江之中間時法)。再依當時易科罰金折算
    標準，應依修正刪除前之罰金罰鍰提高標準條例第2條、現
    行法規所定貨幣單位折算新臺幣條例第2條之規定，應就其
    原定數額提高100倍折算1日，亦即以銀元100元(新臺幣300
    元)以上，銀元300元(新臺幣900元)以下折算1日。嗣94年2
    月2日修正公布，並於95年7月1日施行之修正後刑法第41條
    第1項前段則規定:「犯最重本刑為五年以下有期徒刑以下之
    刑之罪，而受六月以下有期徒刑或拘役之宣告者，得以新臺
    幣一千元、二千元或三千元折算一日，易科罰金。」(即被
    告陳清江之裁判時法)。經比較修正前後行為時法、中間時
    法及裁判時法，以被告行為後中間時法即90年1月10日修正
    公布後、95年7月1日修正施行前刑法第41條第1項前段之規
    定較有利於被告，依刑法第2條第2項但書規定，自應適用該
    中間時法即95年7月1日修正施行前刑法第41條第1項前段、
    修正前罰金罰鍰提高標準條例第2條、現行法規所定貨幣單
    位折算新臺幣條例第2條之規定，併諭知易科罰金折算標準
    。
(四)另按中華民國九十六年罪犯減刑條例第5條規定：「本條例
    施行前，經通緝而未於中華民國96年12月31日以前自動歸案
    接受偵查、審判或執行者，不得依本條例減刑」。查被告之
    犯罪時間，雖於96年4月24日以前，但因被告係於92年8月19
    日經本院發布通緝，於上開減刑條例施行後之99年12月9日
    始由警方緝獲到案，有臺中市警察局第四分局通緝案件報告
    書、被告遭緝獲後之警詢筆錄等在卷可查，被告並未於96年
    12月31日以前自動歸案接受審判，依上開條文規定，自不得
    依該條例之規定減刑，併此敘明。
二、不另為無罪諭知之部分:
(一)公訴意旨另以：被告陳清江明知力勤公司自87年4月15日起
    即停止營業，並於89年6月間辦理解散登記，復經經濟部於
    89年8月1日正式以經中字第490293號函核准解散登記在案，
    竟與陳豔梨、李明章共同基於意圖為自己不法所有之犯意聯
    絡，於89年6月26日、同年7月13日、同年7月28日，連續向
    奇士美企業社之職員陳德峰佯稱：臺中市○○○○街81號房
    屋是力勤公司的工程，奇士美企業社如以包工包料方式承攬
    該室內裝潢工程，完工後必如約付款，致陳德峰不疑有他，
    而經奇士美企業社負責人李志文同意後，與陳豔梨簽訂室內
    裝潢工程契約，被告陳清江、陳豔梨、李明章即以該手法詐
    騙得裝潢施工之不法利益。因認被告陳清江涉與陳豔梨、李
    明章共同為刑法第339條第1項、第2項之詐欺取財及詐欺得
    利犯行云云。
(二)按犯罪事實應依證據認定之，無證據不得認定犯罪事實；不
    能證明被告犯罪者，應諭知無罪之判決，刑事訴訟法第154
    條第2項、第301條第1項分別定有明文。又認定不利於被告
    之事實，須依積極證據，苟積極證據不足為不利於被告事實
    之認定時，即應為有利於被告之認定，更不必有何有利之證
    據；認定犯罪事實所憑之證據，雖不以直接證據為限，間接
    證據亦包括在內，然而無論直接或間接證據，其為訴訟上之
    證明，須於通常一般之人均不致有所懷疑，而得確信為真實
    之程度者，始得據為有罪之認定，若其關於被告是否犯罪之
    證明未能達此程度，而有合理性懷疑之存在，致使無從形成
    有罪之確信，根據「罪證有疑，利於被告」之證據法則，即
    不得遽為不利於被告之認定。再事實之認定，應憑證據，如
    未能發現相當證據，或證據不足以證明，自不能以推測或擬
    制之方法，以為裁判之基礎(最高法院分別著有30年上字第
    816號、76年台上字第4986號、40年台上字第86號判例可資
    參照)。又按檢察官就被告犯罪事實，應負舉證責任，並指
    出證明之方法；因此，檢察官對於起訴之犯罪事實，應負提
    出證據及說服之實質舉證責任；倘其所提出之證據，不足為
    被告有罪之積極證明，或其闡明之證明方法，無從說服法官
    以形成被告有罪之心證，基於無罪推定之原則，自應為被告
    無罪判決之諭知(最高法院92年台上字第128號判例要旨可參
    )。另被告之自白不得作為有罪判決之唯一證據，仍應調查
    其他必要之證據，以察其是否與事實相符，刑事訴訟法第15
    6條第2項定有明文。是以，被告雖已自白，仍應調查其他必
    要之證據，以察其是否與事實相符。立法目的仍欲以補強證
    據擔保自白之真實性；亦即以補強證據之存在，藉之限制自
    白在證據上之價值。而所謂補強證據，則指除該自白本身外
    ，其他足資以證明自白之犯罪事實確具有相當程度真實性之
    證據而言。雖其所補強者，非以事實之全部為必要，但亦須
    因補強證據與自白相互利用，而足使犯罪事實獲得確信者，
    始足當之（最高法院96年台上字第1041號判決意旨可資參照
    ）。
(三)公訴意旨認被告陳清江涉犯刑法第339條第1項、第2項之罪
    嫌，無非係以：告訴人李志文指訴甚詳；另簽訂該室內裝潢
    工程合約時，被告陳清江、陳豔梨及李明章均在場，並由陳
    豔梨親自用印等情，業據證人陳德峰結證甚明；而系爭房屋
    之水電等其他工程，均由被告陳清江、李明章以力勤公司名
    義僱工，並由陳豔梨開票支付等情，亦據證人陳明哲、倪宗
    智、傅順天、陳正雄、張玄燁等人結證在卷。再被告陳清江
    、陳豔梨均供承力勤公司自87年4月15日起即停止營業，並
    於89年6月間辦理解散登記；另有支票影本、室內裝潢工程
    契約影本3份在卷可稽等為其主要論據。
(四)訊據被告固坦承上開事實，然查：
 1、共犯陳豔梨供稱：系爭房屋是林碧鳳、李明章的房屋，當時
    是奇士美企業社的職員陳德峰要求以公司義簽約，伊將力勤
    公司之名義，借予李明章與奇士美企業社簽約，第一次簽約
    時，即已告知陳德峰關於力勤公司已經辦理解散之情事，沒
    有故意不告知而欺騙陳德峰及李志文等語。而證人陳德峰代
    表奇士美企業社前往力勤公司上開辦公室簽約時，共同被告
    陳豔梨確曾表示：這是不是形式的等語一節，業據證人陳德
    峰於89年11月8日偵查時到庭結證甚明，堪認共犯陳豔梨供
    述曾表明係形式上締約等語為真實。
 2、告訴人李志文於91年12月13日，在本院91年度易字第1294號
    案件審理時到庭陳稱：伊知道這棟大樓是私人住戶，但是有
    好幾戶住在裡面。因為伊不想與個別的住戶訂合約，為了便
    利起見，打聽出該大樓是力勤營造作的，恰好伊等與李明章
    談的時候，陳清江也在，伊知道他們兩個都是力勤的股東，
    所以要求陳威任要跟力勤訂立合約，伊等才願意做。伊剛剛
    講的意思是李明章、陳清江等人是該住宅的住戶，又剛好是
    力勤營造的合夥人，因此，伊才想說讓其等用公司名義與伊
    打契約，除了便利以外，也有保障的效果，因為公司的財力
    比較雄厚等語。顯然告訴人李志文即奇士美企業社之負責人
    對於系爭大樓之裝潢工程實際上之業主並非力勤公司一事應
    有所知悉，蓋其一方面知曉該大樓屬於私人自建住戶，一方
    面又不想與住戶個別締約增添麻煩，顯然就前情有所知悉，
    否則若其主觀上之認知系該大樓乃力勤公司所有並發包裝潢
    工程，實無迂迴要求被告陳清江、陳豔梨及李明章等人以力
    勤公司名義締約以增添保障之理。而證人陳德峰於92年11月
    11日，在本院91年度易字第2194號案件審理時到庭證稱：當
    時，是透過一個音響工程廠商江條文之介紹而與陳清江及李
    明章認識。當時，江條文說是配合李蓮卿(即李明章)、陳清
    江的工程，但並沒有特別指明係哪一家公司的名義等語。益
    徵告訴人方面於86年6月26日、同年7月13日、同年7月28日
    締約時，顯屬明知該力勤公司僅係契約之名義上業主。則該
    力勤公司究竟是否於締約時已經處於即將解散清算之狀態，
    實已與告訴人方面是否會因而陷於錯誤，而與被告陳清江、
    陳豔梨及李明章之人締約，即屬無關。
 3、綜上所述，堪信被告陳清江與陳豔梨及李明章之人以力勤公
    司名義與告訴人李志文所經營之奇士美企業社締結裝潢工程
    契約期間，並非以佯稱此係力勤公司發包施作之工程之方式
    而施用詐術之情節。且由證人陳德峰之證述，亦可知悉其對
    於締約時僅係以力勤公司名義為之，實際上並非力勤公司發
    包系爭裝潢工程等情乃屬知悉，則實難遽認被告陳清江、陳
    豔梨及李明章，於締約時，係以一即將解散之公司為要約人
    ，而詐騙證人陳德峰、告訴人李志文所經營之奇士美企業社
    。故被告陳清江固自白此部分行為，惟尚無足夠之補強證據
    ，足以使本院就被告陳清江此部分犯罪事實獲得確信，即難
    遽為被告此部分犯嫌有罪之認定。本件既尚不能證明被告此
    部分犯罪，本應為無罪之諭知，然由公訴人起訴所述之犯罪
    事實中，顯然認該等詐欺締約之犯行與後續之交付不能兌現
    之他人支票以詐騙告訴人與之繼續締約，並因而施作裝潢工
    程之犯行，乃屬連續犯之裁判上一罪關係，是本院就此部分
    爰不另為無罪之諭知，附此敘明。
據上論斷，應依刑事訴訟法第299條第1項前段，刑法第2條第1項
前段、第28條、（修正前）刑法第56條、第339條第2項、第47條
第1項、（修正前）第41條第1項前段，刑法施行法第1條之1第1
項、第2項前段，刪除前罰金罰鍰提高標準條例第2條、現行法規
所定貨幣單位折算新臺幣條例第2條，判決如主文。
本案經檢察官王淑月到庭執行職務。
中    華    民    國   100    年    7     月    28    日
                  刑事第五庭  審判長法  官  王邁揚
                                    法  官  簡璽容
                                    法  官  林慧欣
以上正本證明與原本無異。
如不服本判決應於收受送達後10日內向本院提出上訴書狀，並應
敘述具體理由；其未敘述上訴理由者，應於上訴期間屆滿後20日
內向本院補提理由書（均須按他造當事人之人數附繕本）「切勿
逕送上級法院」。
                                    書記官  鄭淑英
中    華    民    國   100    年    7     月    28    日
附錄本案論罪科刑法條
刑法第339條
意圖為自己或第三人不法之所有，以詐術使人將本人或第三人之
物交付者，處五年以下有期徒刑、拘役或科或併科一千元以下罰
金。
以前項方法得財產上不法之利益或使第三人得之者，亦同。
前二項之未遂犯罰之。
附表：
┌──┬────┬────┬────┬────┬──────┬────┐
│編號│發票人  │發票日期│發票金額│付款人  │票據號碼    │備註    │
│    │        │        │(新臺幣)│        │            │        │
├──┼────┼────┼────┼────┼──────┼────┤
│ 1  │錢雅津  │89年8月 │25萬元  │安泰商業│BF0000000   │該發票人│
│    │        │15日    │        │銀行農安│            │之身分證│
│    │        │        │        │分行    │            │字號屬錢│
│    │        │        │        │        │            │秀春    │
├──┼────┼────┼────┼────┼──────┼────┤
│2   │錢雅津  │89年9月 │30萬元  │安泰商業│BF0000000   │該發票人│
│    │        │15日    │        │銀行農安│            │之身分證│
│    │        │        │        │分行    │            │字號屬錢│
│    │        │        │        │        │            │秀春    │
├──┼────┼────┼────┼────┼──────┼────┤
│3   │劉火炎  │89年9月 │25萬元  │安泰商業│AG0000000   │該發票人│
│    │        │25日    │        │銀行臺中│            │之身分證│
│    │        │        │        │分行    │            │字號屬劉│
│    │        │        │        │        │            │武龍    │
└──┴────┴────┴────┴────┴──────┴────┘